【裁判字號】    96,訴,1206
【裁判日期】    970905
【裁判案由】    分割共有物
【裁判全文】
臺灣臺南地方法院民事判決              96年度訴字第1206號
原      告  癸○○○
訴訟代理人  蔡淑文律師
被      告  宙○○
被      告  Ｅ○○
被      告  壬○○○
被      告  Ｓ○○
被      告  Ｔ○○
被      告  Ｐ○○○
被      告  戌○○
被      告  酉○○
被      告  Ｌ○○
被      告  Ｏ○○○
被      告  Ｊ○○
被      告  Ｋ○○
被      告  亥○○
被      告  Ｇ○○
被      告  地○○
被      告  Ｕ○○
被      告  申○○○
                        3
被      告  Ｖ○○
                        號
被      告  未○○○
被      告  午○○
訴訟代理人  辛○○
被      告  乙○○
被      告  庚○○
被      告  己○○
被      告  丙○○
被      告  戊○○
被      告  辰○○○
訴訟代理人  巳○○
被      告  Ｒ○○
被      告  Ｉ○○
被      告  Ｎ○○
被      告  Ｃ○○
被      告  Ｑ○○
被      告  甲○○
被      告  丁○○
被      告  天○○
被      告  Ｆ○○
被      告  Ｍ○○
被      告  Ｄ○○
被      告  宇○○
被      告  Ａ○○
被      告  黃○○
                        5號
被      告  玄○○
被      告  Ｂ○○
被      告  卯○○
被      告  丑○○
被      告  子○○
兼上二人共同
訴訟代理人  寅○○
被      告  Ｈ○○
上列當事人間請求分割共有物事件，經本院於民國97年8月27日
言詞辯論終結，判決如下：
    主  文
被告即黃尤笑之繼承人等26人（如附表三）應就被繼承人黃尤笑
所遺臺南縣西港鄉○○段584地號及同段584-3地號土地，應有部
分16分之1，辦理繼承登記。
被告即黃忠安之繼承人等5人（如附表四）應就被繼承人黃忠安
所遺臺南縣西港鄉○○段584地號及同段584-3地號土地，應有部
分1792分之45，辦理繼承登記。
兩造共有坐落臺南縣西港鄉○○段584地號、面積4172平方公尺
土地及同段584-3地號、面積1236平方公尺土地，應予合併分割
為如附圖所示，編號Ａ部分面積300平方公尺分歸被告Ｆ○○、
Ｈ○○、原告癸○○○、被告天○○、甲○○、丁○○、宙○○
、戌○○、酉○○、黃尤笑、Ｍ○○、卯○○、丑○○、寅○○
、子○○、地○○、Ｊ○○、Ｏ○○○取得，並按如附表一所示
應有部分比例保持共有，留作道路使用；編號Ｂ部分面積272 平
方公尺分歸被告Ｆ○○取得；編號Ｃ部分面積544平方公尺分歸
被告Ｈ○○取得；編號Ｄ部分面積544平方公尺分歸原告癸○○○取得；編號Ｅ部分面積136平方公尺分歸被告天○○取得；編
號Ｆ部分面積499平方公尺分歸被告Ｆ○○、Ｈ○○、原告癸○○○、被告天○○取得，並按如附表一所示應有部分比例保持共
有；編號Ｇ部分面積332平方公尺及編號Ｋ部分面積627平方公尺
，分歸被告甲○○、丁○○取得，並均按如附表一所示應有部分
比例保持共有；編號Ｈ部分面積266平方公尺分歸被告宙○○、
戌○○、酉○○取得，並按如附表一所示應有部分比例保持共有
；編號Ｉ部分面積94平方公尺及編號O部分面積226平方公尺，分
歸被告黃尤笑全體繼承人（如附表三）按應繼分保持公同共有；
編號Ｊ部分面積372平方公尺分歸被告地○○、Ｊ○○、Ｏ○○○取得，並按如附表一所示應有部分比例保持共有；編號Ｌ部分
面積186平方公尺分歸被告Ｍ○○取得；編號Ｍ部分面積950平方
公尺，分歸被告Ｄ○○、宇○○、Ａ○○、黃○○、玄○○、Ｂ
○○及附表四之被告保持共有（其中被告Ｄ○○、宇○○、Ａ○○、黃○○、玄○○、Ｂ○○分別取得應有部分7分之1；另附表
四之被告共同取得應有部分7分之1，並依應繼分比例保持公同共
有）；編號Ｎ部分面積60平方公尺分歸被告卯○○、丑○○、寅
○○、子○○取得，並按如附表一所示應有部分比例保持共有。
訴訟費用由兩造按附表二所載應有部分比例負擔【其中被繼承人
黃尤笑之繼承人（如附表三）就其應分擔比例連帶負擔，另黃忠
安之繼承人（如附表四）就其應分擔之比例連帶負擔】。
    事  實
壹、程序方面：
一、按言詞辯論期日，當事人之一造不到場者，得依到場當事人
    之聲請，由其一造辯論而為判決，民事訴訟法第385條第1項
    前段定有明文。本件被告除Ｐ○○○、戌○○、午○○、甲○○有於最後言詞辯論期日到庭，另被告申○○○、甲○○
    、地○○、丙○○、戊○○、午○○、辰○○○、丁○○、
    Ｄ○○、宇○○、黃○○、施淑貞、丑○○、子○○、寅○○、戌○○等人曾於言詞辯論期日到場，其餘被告始終未到
    庭，核無民事訴訟法第386條各款所列情形，爰依上開規定
    ，依原告之聲請，由其一造辯論而為判決。
二、再按，訴狀送達後，原告不得將原訴變更或追加他訴。但訴
    訟標的對於數人必須合一確定時，追加其原非當事人之人為
    當事人者，不在此限，民事訴訟法第255條第1項第5款定有
    明文。本件為分割共有物事件，對於共有人全體必須合一確
    定，系爭土地共有人之一黃尤笑之繼承人王郭炒於民國95年
    10 月11日已死亡，其權利由如附表三編號21至25之被告繼
    承，另共有人之一黃忠安已於96年3月30日死亡，其權利由
    如附表四之被告繼承，原告於起訴時漏未列入，乃追加上開
    繼承人為被告，並追加辦理繼承登記之聲明。揆諸前揭規定
    ，核無不合，應予准許。
三、末按，因繼承、強制執行、公用徵收或法院之判決，於登記
    前已取得不動產物權者，非經登記，不得處分其物權，民法
    第759條定有明文。又分割共有物，性質上為處分行為，依
    民法第759條規定，不動產之共有人中有人死亡時，於其繼
    承人未為繼承登記以前，固不得分割共有物。惟原告如於本
    案訴訟中，請求就共有人死亡之繼承人辦理繼承登記，並合
    併對該繼承人及其餘被告為分割共有物之請求，不但符合訴
    訟經濟原則，亦與民法第759條及強制執行法第130條規定之
    旨趣無違（最高法院69年度台上字第1012號判例參照）。查
    坐落於臺南縣西港鄉○○段584地號、面積4172平方公尺土
    地及同段584-3地號、面積1236平方公尺等2筆土地之共有人
    及應有部分為如附表二，此有土地登記謄本附卷可稽。又本
    件共有人之一黃尤笑於28年4月23日（日治時期昭和14年）
    死亡，其繼承人為如附表三等26人，另共有人之一黃忠安於
    96 年3月30日死亡，其繼承人為如附表四等5人，迄今未辦
    理繼承登記，有土地登記謄本、被繼承人黃尤笑、黃忠安之
    繼承系統表及被繼承人日治時期戶籍謄本、繼承人戶籍謄本
    等件附卷可稽。是原告起訴請求分割系爭土地同時，併請求
    黃尤笑、黃忠安之繼承人分別就渠等遺留之應有部分辦理繼
    承登記，依上開說明，於法尚無不合，應予准許。
四、經查，系爭2筆土地，其共有人、應有部分均相同，到場之
    共有人均同意合併分割，且系爭2筆土地原為同段584地號1
    筆，於70年間始分割轉載為584、584-2、584-3地號，又584
    -2地號為道路用地，系爭2筆土地則均為乙種建築用地，使
    用地類別相同，且因共有人數眾多，若予以逐筆單獨分割，
    勢必造成土地細分，不利土地利用，是原告主張將系爭2筆
    土地合併分割，應屬可採，另系爭土地上蓋有數棟建築物，
    為部分共有人長期使用中，如附圖A部分為現有供公眾通行
    之道路，自應單獨分割出來，惟因分配到附圖M部分之共有
    人並未使用該道路，經渠等提出抗辯後，原告及被告Ｆ○○
    、Ｈ○○、天○○均同意由渠等4人分擔附圖M部分之共有人
    原應分擔之道路部分（見本院(二)卷328頁），又被告Ｄ○○
    、宇○○、Ａ○○、黃○○、玄○○、Ｂ○○及如附表四之
    黃忠安繼承人均表示同意分割後保持共有，被告卯○○、丑
    ○○、寅○○、子○○亦具狀表示同意分割後保持共有，被
    告Ｆ○○、Ｈ○○、天○○具狀表示同意如復圖分割方案，
    另到場被告亦同意原告所提分割方案，爰審酌系爭土地之現
    有使用狀況、對外通行問題、位置、兩造分割後之利益及大
    多數共有人表示之意願等一切情狀，認附圖所示方案符合土
    地分割之經濟效用及共有人全體之利益，核屬適當，應予准
    許。
五、綜上，原告請求有關繼承登記及分割共有物如附圖所示，均
    屬有理，應予准許。
六、本件原告雖勝訴，惟本件係因分割共有物涉訟，由敗訴之被
    告負擔訴訟費用顯失公平，本院爰審酌各共有人之應有部分
    比例，依民事訴訟法第80條之1規定，命勝訴之原告亦負擔
    一部分之訴訟費用，併予敘明。
七、據上論結，本件原告之訴為有理由，依民事訴訟法第385條
    第1項前段、第78條、第80條之1、第85條第1項但書、第2項
    ，判決如主文。
中    華    民    國    97    年    9    月    5    日
                  民事第三庭法  官  蔡雅惠
以上正本係照原本作成
如對本判決上訴，須於判決送達後20日內向本院提出上訴狀
中    華    民    國    97    年    9     月    5    日
                                書記官  詹書瑋


司法院資訊處製作；財團法人民間司法改革基金會備份。
